最高法院刑事判決　　　　　　　　　　　　　　　八十八年度台上字第五七三九號
　　上訴人　台灣高等法院檢察署檢察官
　　被　告　甲○○　男
右上訴人因被告偽造文書案件，不服台灣高等法院中華民國八十六年七月三十一日第
二審判決 (八十六年度上訴字第二五二六號，起訴案號：台灣台北地方法院檢察署八
十五年度偵字第一四六九六號) ，提起上訴，本院判決如左：
    主  文
原判決撤銷，發回台灣高等法院。
    理  由
本件原判決以公訴意旨略以：被告甲○○於民國八十二年二月間，向順利營造工程股
份有限公司（以下簡稱順利公司）分包「ＣＢＥ○二四號工程」，於施工期間，未經
順利公司同意，擅自冒用順利公司名義與中華工程股份有限公司（以下簡稱中華公司
）簽訂施工協議書，接手另件「ＣＢＥ○○四號工程」之後續工程，而偽造私文書，
其後並將順利公司之泰籍外勞，移至「ＣＢＥ○○四號工程」工作，足以生損害於順
利公司，因認被告涉有刑法第二百十條之偽造私文書罪嫌云云。然經審理結果，被告
並未以順利公司之代表人自居，其主觀上係以個人名義與對方簽訂施工協議書，並無
冒用順利公司名義之犯意，且係在順利公司名稱之下簽署自己姓名，核與偽造私文書
之構成要件不合，因而維持第一審諭知無罪之判決，駁回檢察官在第二審之上訴，固
非無見。
惟查：(一)依卷內資料，中華公司先前係將ＣＢＥ○○四號工程發包予案外人聯怡營造
有限公司（以下簡稱聯怡公司），嗣聯怡公司因故無力繼續完成，乃經由中華公司人
員丘達文、謝學勤之介紹，由被告出面與聯怡公司接洽，並在協議書之乙方當事人欄
，即順利公司名稱下簽名，而與甲方當事人聯怡公司（起訴書誤載為中華公司）簽訂
施工協議書，繼續施作後續工程，核先敘明。(二)無製作權之人，冒用他人名義製作文
書，足以生損害於公眾或他人者，即與刑法第二百十條偽造私文書罪之構成要件相當
，無論冒用自然人名義或法人名義，均屬之。倘無代表法人權限之人，逕以法人之代
表人自居，而以法人名義製作文書時，縱在代表人欄簽署自己之姓名，仍屬無製作權
之人，冒用該法人名義製作文書。本件被告於檢察官偵查中已承認：「我是以順利公
司及我的名字來簽約的，因（中華公司）謝副站長表示必須以公司對公司來簽，但我
合約沒有拿給（順利公司）任培厚看，……並沒有告訴他（指任培厚）用個人或順利
公司名義去簽，……也沒有告訴任培厚要把外勞移過去（指移到ＣＢＥ○○四號工程
）」（見偵查卷第一○七頁、第八十一頁背面）。並具狀稱：「我沒有營造公司名義
承包簽合約書條件，無法申請泰國勞工前來ＣＢＥ○○四號工地工作，……沒有商得
順利公司之同意，於八十三年六月二十二日……與聯怡公司簽訂ＣＢＥ○○四號工程
承建協議書，……用順利公司名義申請泰國勞工，……實際在ＣＢＥ○二四號工地工
作的，不到十分之一，有時全數到ＣＢＥ○○四號工地工作，但日報表上，仍填報在
ＣＢＥ○二四號工地工作」（見偵查卷第一三○、一三一頁）。且於第一審坦承：「
知道（伊非順利公司之人員），但因為中華公司不能與個人簽約，所以才借用順利公
司之名，……沒有（對任培厚說要利用順利公司名義去承包），只對他說過要包這個
工程」（見第一審卷第十三頁背面）。中華公司之人員楊福純、吳郭森、丘達文、謝
學勤等人亦供稱：被告係以順利公司之名義前來簽約，並以順利公司名義申請泰籍勞
工施工，因工程款已經由原承包商聯怡公司交給被告，故泰籍勞工之薪資，應在順利
公司項下扣支。順利公司之人員任培厚、徐富美等人也指稱：先前並不知被告假冒順
利公司之名義與他人簽約，嗣後因無故被扣支新台幣（下同）四百餘萬元之泰勞工資
，始知上情。以上情形如果無訛，上開施工協議書上之乙方當事人，已經載明為順利
公司，被告既因無法以個人名義簽約及獲得外籍勞工，因而未經順利公司同意，私自
以順利公司名義與聯怡公司簽訂協議書，轉承包ＣＢＥ○○四號工程，嗣又以順利公
司ＣＢＥ○二四號工地名義申請泰籍勞工，移在其轉承包之ＣＢＥ○○四號工地工作
，並已領走工程款，但卻將泰籍勞工之工時，記在順利公司ＣＢＥ○二四號工地之日
報表內，致順利公司必須支付額外之四百餘萬元泰勞工資。依其情形，能否謂被告未
以順利公司之代表人自居？無冒用順利公司名義之犯意？其主觀上僅以個人名義簽訂
協議書？即饒有研求餘地。原審未就上開內容，及各方之供詞，相互勾稽，予以究明
，即逕維持第一審無罪之判決，自嫌速斷。檢察官上訴意旨執以指摘原判決不當，為
有理由，應認有發回更審之原因。
據上論結，應依刑事訴訟法第三百九十七條、第四百零一條，判決如主文。
中      華      民      國    八十八    年      十      月     十四     日
                              最高法院刑事第十一庭
                                  審判長法官  陳  炳  煌
                                        法官  陳  正  庸
                                        法官  陳  世  雄
                                        法官  陳  東  誥
                                        法官  張  春  福
      右正本證明與原本無異
                                              書  記  官
中      華      民      國    八十八    年      十      月     十九     日
                                                                        Ｔ
